---
title: "Untitled"
author: "Alvaro"
format: html
editor: visual
---

```{r}
library(fitdistrplus)
library(readr)
library(tidyverse)
library(tidyr)
library(ggplot2)
library(stringr)
library(vistime)
library(dplyr)
library(knitr)
library(kableExtra)
library(patchwork)
library(rlang)
```

```{r}
DF<-read.csv("Estadística proyecto (Respuestas) - Respuestas de formulario 1 (1).csv")
d<-select(DF)
d <- DF %>% 
  select(Durante.el.ciclo.2025.2...cuántas.horas.dormías.por.noche.en.promedio..., X.Cómo.calificarías.tu.calidad.de.sueño.durante.el.periodo.2025.2.,Durante.el.periodo.2025.2...Cómo.describirías.tu.nivel.de.estrés.académico.)
colnames(d)<-c("Horas de sueño promedio","Calidad de sueño","Nivel de estrés académico")
d
```

```{r}
d$`Horas de sueño promedio`<-ifelse(d$`Horas de sueño promedio`>11,NA,d$`Horas de sueño promedio`)
d$`Horas de sueño promedio`<-ifelse(d$`Horas de sueño promedio`<4,NA,d$`Horas de sueño promedio`)
unique(d$`Horas de sueño promedio`)
```

LIMPIEZA DE DATOS

<https://www.academia.edu/download/87500483/1766.pdf>

“Dormir menos de 4 horas o más de 8 horas, aumenta el riesgo de muerte temprana “ pagina 3 del pdf

El documento considera tambien 11 horas como el maximo de horas diarias en promedio de una semana que una persona puede hacer. Por lo que el rango para horas de sueño va a ser entre 4 a 11, con el resto siendo NA’s.

```{r}
plot_hist_box <- function(data, x_var, bins = 30, include_na = TRUE,
                                  monochrome = FALSE, xlab = NULL,
                                  show_mean = FALSE) {
  x_sym <- rlang::ensym(x_var) 
  x_str <- rlang::as_string(x_sym)
  
  plot_data <- data
  if (!include_na) {
    plot_data <- plot_data %>% filter(!is.na({{ x_var }}))
  }

  x_vec <- plot_data[[x_str]]
  mu <- if (show_mean) mean(x_vec, na.rm = TRUE) else NULL

  common_limits <- range(x_vec, na.rm = TRUE)
  
  fill_color <- if (monochrome) "#66a6fa" else RColorBrewer::brewer.pal(3, "Pastel1")[2]
  current_xlab <- if (is.null(xlab)) x_str else xlab

  p1 <- ggplot(plot_data, aes(x = {{ x_var }})) +
    geom_histogram(bins = bins, fill = fill_color, color = "white", alpha = 0.8) +
    coord_cartesian(xlim = common_limits, expand = TRUE) +
    theme_minimal() +
    labs(x = NULL, y = "Frecuencia") +
    theme(
      axis.text.x = element_blank(),
      axis.ticks.x = element_blank(),
      plot.margin = margin(b = 0, r = 5, l = 5, t = 5) 
    )

  if (show_mean) {
    p1 <- p1 +
      geom_vline(xintercept = mu, color = "#400d8c", linewidth = 0.9) +
      annotate("text", x = mu, y = Inf, label = paste0("Mean\n(", round(mu, 2), ")"),
               hjust = -0.1, vjust = 1.2, color = "#400d8c", size = 4)
  }

  p2 <- ggplot(plot_data, aes(x = {{ x_var }})) +
    geom_boxplot(fill = fill_color, alpha = 0.7, outlier.color = "red", outlier.shape = 1) +
    coord_cartesian(xlim = common_limits, expand = TRUE) +
    theme_minimal() +
    labs(x = current_xlab, y = "") +
    theme(
      axis.text.y = element_blank(),
      axis.ticks.y = element_blank(),
      panel.grid.major.y = element_blank(),
      panel.grid.minor.y = element_blank(),
      plot.margin = margin(t = 0, r = 5, l = 5, b = 5) 
    )
  p1 / p2 + 
    plot_layout(heights = c(9, 1))
}
descriptive_table <- function(d, var, digits = 2) {
  var <- enquo(var)

  d %>%
    summarise(
      Cantidad  = sum(!is.na(!!var)),
      Promedio  = mean(!!var, na.rm = TRUE),
      `Desviación Estandar` = sd(!!var, na.rm = TRUE),
      CV = sd(!!var, na.rm = TRUE) / mean(!!var, na.rm = TRUE),
      Q1        = quantile(!!var, 0.25, na.rm = TRUE),
      Mediana   = median(!!var, na.rm = TRUE),  
      Q3        = quantile(!!var, 0.75, na.rm = TRUE),
      Mínimo    = min(!!var, na.rm = TRUE),
      Máximo    = max(!!var, na.rm = TRUE)
    ) %>%
    kable(
      digits = digits,
      align = "c",
      booktabs = TRUE
    ) %>%
    kable_styling(full_width = FALSE, position = "center")
}
```

Horas de sueño promedio:

```{r}

descriptive_table(d,d$`Horas de sueño promedio`,2)
plot_hist_box(d,x_var =`Horas de sueño promedio`,include_na=F,monochrome=T,xlab=d$`Horas de sueño promedio`,show_mean = T)
```

La variable tiene 1072 respuestas validas y 53 datos faltantes que equivale al 4.71% del total de datos, lo que hace que la variable bastante confiable totalmente confiable.

El promedio del las horas de sueño promedio es de 6.95 con una desviacion estandar de 1.2 con una mediana de 6. El rango de los datos es entre 4 a 11con un IQR de 1.12.

El histograma muestra que los datos son sesgados a la izquierda. La mayoria de los datos son valores altos, cerca a a la media.

Calidad del sueño:

```{r}
crear_tabla_ordinal <- function(variable) {
  
  # Advertencia si la variable no está definida como factor ordenado
  if (!is.ordered(variable)) {
    warning("La variable no es un factor ordenado. El orden de la tabla podría no ser el correcto si no se definieron los niveles previamente.")
    variable <- as.factor(variable)
  }
  
  # 1. Frecuencia Absoluta (fi)
  fi <- table(variable)
  
  # 2. Frecuencia Relativa (hi)
  hi <- prop.table(fi)
  
  # 3. Frecuencia Absoluta Acumulada (Fi)
  Fi <- cumsum(fi)
  
  # 4. Frecuencia Relativa Acumulada (Hi)
  Hi <- cumsum(hi)
  
  # Consolidar todo en un Data Frame
  tabla <- data.frame(
    Categoria = names(fi),
    Frec_Absoluta = as.integer(fi),
    Frec_Relativa = as.numeric(hi),
    Frec_Abs_Acumulada = as.integer(Fi),
    Frec_Rel_Acumulada = as.numeric(Hi),
    Porcentaje = round(as.numeric(hi) * 100, 2),
    Porcentaje_Acumulado = round(as.numeric(Hi) * 100, 2)
  )
  
  # Eliminar los nombres de las filas para que se vea más limpia
  rownames(tabla) <- NULL
  
  return(tabla)
}
graficar_frecuencias_ordinal <- function(variable, color_barras = "steelblue") {
  
  # Advertencia si la variable no es ordenada
  if (!is.ordered(variable)) {
    warning("La variable no es un factor ordenado. Las barras podrían no estar en el orden lógico.")
    variable <- as.factor(variable)
  }
  
  # Calcular frecuencias absolutas
  fi <- table(variable)
  
  # Guardar las posiciones de las barras (necesario para poner los números encima)
  posiciones <- barplot(fi, plot = FALSE)
  
  # Crear el gráfico de barras principal
  barplot(fi,
          main = "Distribución de Frecuencias",
          xlab = "Categorías",
          ylab = "Frecuencia Absoluta",
          col = color_barras,
          border = "white",
          ylim = c(0, max(fi) * 1.2), # Deja un 20% de espacio libre arriba
          cex.names = 0.9,            # Tamaño de los nombres del eje X
          las = 1)                    # Rota los números del eje Y para que estén derechos
  
  # Añadir las etiquetas con el número exacto sobre cada barra
  text(x = posiciones, 
       y = fi + (max(fi) * 0.05), # Un poco por encima de la barra
       labels = fi, 
       col = "black", 
       font = 2) # font = 2 pone el texto en negrita
}
```

```{r}
satisfaccion <- factor(d$`Calidad de sueño`, 
                       levels = c("Muy mala", "Mala", "Regular", "Buena", "Muy buena"), ordered = TRUE)
crear_tabla_ordinal(satisfaccion)
graficar_frecuencias_ordinal(satisfaccion)
```

La variable tiene 1125 respuestas validas y 0 datos faltantes que equivale al 0% del total de datos, lo que hace que la variable bastante confiable totalmente confiable.

La moda de la calidad promedio es la variable Regular con una 568 respuestas, que equivalen al 50.49%. de los datos.

La tabla de frecuencias muestra que los datos son sesgados ligeramente a la izquierda.

Nivel del estres academico:

```{r}
unique(d$`Nivel de estrés académico`)
estres<-factor(d$`Nivel de estrés académico`, 
                       levels = c("Muy bajo", "Bajo", "Moderado", "Alto", "Muy alto"), ordered = TRUE)
crear_tabla_ordinal(estres)
graficar_frecuencias_ordinal(estres)
```

La variable tiene 1125 respuestas validas y 0 datos faltantes que equivale al 0% del total de datos, lo que hace que la variable bastante confiable totalmente confiable.

La moda del nivel de estres academico es la respuesta "Moderado" con una 499 respuestas, que equivalen al 44.36%. de los datos

La tabla de frecuencias muestra que los datos son sesgados ligeramente a la derecha.
