---
title: "proyecto_2"
format: html
editor: visual
---

## Librerias

```{r}
library(fitdistrplus)
library(readr)
library(tidyverse)
library(tidyr)
library(ggplot2)
library(stringr)
library(vistime)
library(dplyr)
library(knitr)
library(kableExtra)
library(patchwork)
library(rlang)
```

## Carga de datos

```{r}
dt_sucios = read_csv("Estadística proyecto (Respuestas) - Respuestas de formulario 3.csv")
```

## Selecion de columnas utiles

```{r}
names(dt_sucios)
```

```{r}
dt_sec <- dt_sucios[, c(4, 8, 12, 13, 15, 18, 24, 28, 29, 30)]
dt_sec
```

## Renombramieto de columnas

```{r}
colnames(dt_sec) <- c("Sexo", "Carrera", "Promedio ponderado", "Ranking", "Tipo AF", "Frecuencia AF", "Nivel de consentración", "Horas de sueño", "Calidad de sueño", "Nivel estres")

dt_sec
```

## Estudio y limpieza de datos

```{r}
glimpse(dt_sec)
```

### Conteo de valores null

```{r}
colSums(is.na(dt_sec))
```

### Valores faltantes

```{r}
n <- nrow(dt_sucios)

tabla_na_inicial <- dt_sucios %>%
  summarise(across(everything(), ~ sum(is.na(.)))) %>%
  pivot_longer(everything(),
               names_to = "Variable",
               values_to = "N_NAs") %>%
  mutate(
    muestra_efectiva = n - N_NAs,
    Porcentaje_NA = round(100 * N_NAs / n, 2)
  ) %>%
  arrange(desc(Porcentaje_NA))

tabla_na_inicial %>%
  kable(
    col.names = c("Variable", "Perdida",
                  "Muestra efectiva", "% Faltantes"),
    booktabs = TRUE,
    align = "lccc"
  ) %>%
  kable_styling(latex_options = c("striped", "hold_position"),
                full_width = FALSE) %>%
  row_spec(0, bold = TRUE) %>%
  footnote(
    general = paste0(
      "El % de Faltantes da la proporción de datos no registrados ",
      "sobre la muestra inicial (n = ", n, ")."
    )
  )
```

```{r}
dt_sec %>%
  mutate(id_fila = row_number()) %>%
  mutate(across(-id_fila, as.character)) %>% 
  
  pivot_longer(-id_fila, names_to = "Variable", values_to = "Valor") %>%
  mutate(es_NA = is.na(Valor)) %>% 
  
  ggplot(aes(x = Variable, y = id_fila, fill = es_NA)) +
  geom_tile() +
  scale_fill_manual(values = c("grey90", "red"), labels = c("Presente", "Faltante")) +
  labs(
    x = "Variables",
    y = "Estudiante",
    fill = "Estado",
  ) +
  theme_minimal() +
  theme(axis.text.x = element_text(angle = 90, vjust = 0.5, hjust = 1))
```

### Observación de valores únicos

```{r}
unique(dt_sec$`Promedio ponderado`)
```

```{r}
unique(dt_sec$`Frecuencia AF`)
```

### Limpieza de Promedio Ponderado

```{r}
summary(dt_sec$`Promedio ponderado`)
```

```{r}
boxplot(dt_sec$`Promedio ponderado`, horizontal = T)
```

```{r}
dt_cl <-dt_sec
dt_cl[dt_cl$`Promedio ponderado` > 20, "Promedio ponderado"] <- NA
```

```{r}
dt_cl$`Promedio ponderado` <- round(dt_cl$`Promedio ponderado`, 2)
```

```{r}
summary(dt_cl$`Promedio ponderado`)
```

### Limpiando frecuencia

```{r}
summary(dt_cl$`Frecuencia AF`)
```

```{r}
dt_cl[which(dt_cl$`Frecuencia AF` > 7), "Frecuencia AF"] <- NA

dt_cl[which(dt_cl$`Frecuencia AF` < 0 ), "Frecuencia AF"] <- NA
```

```{r}
summary(dt_cl$`Frecuencia AF`)
```

## Datos nulos luego de la limpieza

```{r}
n <- nrow(dt_cl)

tabla_na_inicial <- dt_cl %>%
  summarise(across(everything(), ~ sum(is.na(.)))) %>%
  pivot_longer(everything(),
               names_to = "Variable",
               values_to = "N_NAs") %>%
  mutate(
    muestra_efectiva = n - N_NAs,
    Porcentaje_NA = round(100 * N_NAs / n, 2)
  ) %>%
  arrange(desc(Porcentaje_NA))

tabla_na_inicial %>%
  kable(
    col.names = c("Variable", "Perdida",
                  "Muestra efectiva", "% Faltantes"),
    booktabs = TRUE,
    align = "lccc"
  ) %>%
  kable_styling(latex_options = c("striped", "hold_position"),
                full_width = FALSE) %>%
  row_spec(0, bold = TRUE) %>%
  footnote(
    general = paste0(
      "El % de Faltantes da la proporción de datos no registrados ",
      "sobre la muestra inicial (n = ", n, ")."
    )
  )
```

## Analisis univariado

#### Descriptive table

```{r}
descriptive_table <- function(data, var, digits = 2) {
  var <- enquo(var)

  data %>%
    summarise(
      Cantidad  = sum(!is.na(!!var)),
      Promedio  = mean(!!var, na.rm = TRUE),
      `Desviación Estandar` = sd(!!var, na.rm = TRUE),
      CV = sd(!!var, na.rm = TRUE) / mean(!!var, na.rm = TRUE),
      Q1        = quantile(!!var, 0.25, na.rm = TRUE),
      Mediana   = median(!!var, na.rm = TRUE),  
      Q3        = quantile(!!var, 0.75, na.rm = TRUE),
      Mínimo    = min(!!var, na.rm = TRUE),
      Máximo    = max(!!var, na.rm = TRUE)
    ) %>%
    kable(
      digits = digits,
      align = "c",
      booktabs = TRUE
    ) %>%
    kable_styling(full_width = FALSE, position = "center")
}
```

#### Plot hist box

```{r}
plot_hist_box <- function(data, x_var, bins = 30, include_na = TRUE,
                                  monochrome = FALSE, xlab = NULL,
                                  show_mean = FALSE) {
  x_sym <- rlang::ensym(x_var) 
  x_str <- rlang::as_string(x_sym)
  
  plot_data <- data
  if (!include_na) {
    plot_data <- plot_data %>% filter(!is.na({{ x_var }}))
  }

  x_vec <- plot_data[[x_str]]
  mu <- if (show_mean) mean(x_vec, na.rm = TRUE) else NULL

  common_limits <- range(x_vec, na.rm = TRUE)
  
  fill_color <- if (monochrome) "#66a6fa" else RColorBrewer::brewer.pal(3, "Pastel1")[2]
  current_xlab <- if (is.null(xlab)) x_str else xlab

  p1 <- ggplot(plot_data, aes(x = {{ x_var }})) +
    geom_histogram(bins = bins, fill = fill_color, color = "white", alpha = 0.8) +
    coord_cartesian(xlim = common_limits, expand = TRUE) +
    theme_minimal() +
    labs(x = NULL, y = "Frecuencia") +
    theme(
      axis.text.x = element_blank(),
      axis.ticks.x = element_blank(),
      plot.margin = margin(b = 0, r = 5, l = 5, t = 5) 
    )

  if (show_mean) {
    p1 <- p1 +
      geom_vline(xintercept = mu, color = "#400d8c", linewidth = 0.9) +
      annotate("text", x = mu, y = Inf, label = paste0("Mean\n(", round(mu, 2), ")"),
               hjust = -0.1, vjust = 1.2, color = "#400d8c", size = 4)
  }

  p2 <- ggplot(plot_data, aes(x = {{ x_var }})) +
    geom_boxplot(fill = fill_color, alpha = 0.7, outlier.color = "red", outlier.shape = 1) +
    coord_cartesian(xlim = common_limits, expand = TRUE) +
    theme_minimal() +
    labs(x = current_xlab, y = "") +
    theme(
      axis.text.y = element_blank(),
      axis.ticks.y = element_blank(),
      panel.grid.major.y = element_blank(),
      panel.grid.minor.y = element_blank(),
      plot.margin = margin(t = 0, r = 5, l = 5, b = 5) 
    )
  p1 / p2 + 
    plot_layout(heights = c(9, 1))
}
```

#### Plot Custom Box

```{r}
plot_custom_box <- function(data, y_var, x_var = NULL, 
                            include_na = TRUE, 
                            xlab = NULL, 
                            ylab = "Valor") {

  y_name <- deparse(substitute(y_var))
  y_name <- gsub("\"", "", y_name)

  x_expr <- substitute(x_var)
  if (is.null(x_expr)) {
    x_name <- NULL
  } else {
    x_name <- deparse(x_expr)
    x_name <- gsub("\"", "", x_name)
  }

  if (!include_na) {
    if (!is.null(x_name)) {
      data <- data[complete.cases(data[, c(x_name, y_name)]), ]
    } else {
      data <- data[!is.na(data[[y_name]]), ]
    }
  }

  if (is.null(x_name)) {
    p <- ggplot(data, aes(x = "Total", y = .data[[y_name]], fill = "Total")) +
      scale_fill_manual(values = "#b3cde3")
    
    current_xlab <- if (is.null(xlab)) "" else xlab
    
  } else {
    p <- ggplot(data, aes(x = as.factor(.data[[x_name]]), 
                          y = .data[[y_name]], 
                          fill = as.factor(.data[[x_name]]))) +
      scale_fill_brewer(palette = "Pastel1")
    
    current_xlab <- if (is.null(xlab)) x_name else xlab
  }

  p +
    geom_jitter(width = 0.2, alpha = 0.4, color = "black", na.rm = TRUE) +

    geom_boxplot(alpha = 0.7, outlier.shape = NA, na.rm = TRUE) +

    stat_summary(fun = mean, geom = "point", shape = 18, size = 4, 
                 color = "#800020", na.rm = TRUE) + 

    stat_summary(fun = median, geom = "text", 
                 aes(label = round(after_stat(y), 2)), 
                 vjust = -0.8, fontface = "bold", color = "black", na.rm = TRUE) +
    
    labs(x = current_xlab, y = ylab) +
    theme_minimal() +
    theme(
      legend.position = "none",
      axis.text = element_text(size = 11),
      panel.grid.major.x = element_blank()
    )
}
```

#### Tabla summary

```{r}
table_summary <- function(data, group_var, numeric_var, digits = 2) {

  group_v <- enquo(group_var)
  numeric_v <- enquo(numeric_var)

  col_labels <- c("Freciencia AF", "Cantidad", "Promedio", "Desviación Estandar", "Mínimo", "Q1", "Mediana", "Q3", "Máx")
  
  data %>%
    group_by(!!group_v) %>%
    summarise(
      n = n(),
      mean = mean(!!numeric_v, na.rm = TRUE),
      sd = sd(!!numeric_v, na.rm = TRUE),
      min = min(!!numeric_v, na.rm = TRUE),
      q1 = quantile(!!numeric_v, 0.25, na.rm = TRUE),
      median = median(!!numeric_v, na.rm = TRUE),
      q3 = quantile(!!numeric_v, 0.75, na.rm = TRUE),
      max = max(!!numeric_v, na.rm = TRUE)
    ) %>%
    kable(
      col.names = col_labels,
      digits = digits,
      align = "ccccccccc",
      booktabs = TRUE
    ) %>%
    kable_styling(
      full_width = FALSE, 
      position = "center", 
      bootstrap_options = c("striped", "hover", "condensed")
    )
}
```

### Promedio Ponderado (Continua)

```{r}
descriptive_table(dt_cl, dt_cl$`Promedio ponderado`)
```

```{r}
plot_hist_box(dt_cl, x_var = `Promedio ponderado`, include_na = F, monochrome = T, xlab = "Promedio Ponderado", show_mean = T)
```

**Análisis Descriptivo:**

La variable tiene 1173 respuestas validas y 15 datos faltantes que equivale al 1.27% del total de datos, lo que hace que la variable bastante confiable totalmente confiable.

El promedio del promedio ponderado es de 14.95 con una desviacion estandar de 2.36 con una mediana de 15. El rango de los datos es entre 1 a 20 con un IQR de 2.77.

El histograma muestra que los datos son sesgados a la izquierda. La mayoria de los datos son valores altos, cerca a a la media.

### Freciencia (discreta)

```{r}
descriptive_table(dt_cl, dt_cl$`Frecuencia AF`)
```

```{r}
plot_hist_box(dt_cl, x_var = `Frecuencia AF` , include_na = F, monochrome = T, xlab = "Frecuencia AF", show_mean = T)
```

**Análisis Descriptivo:**

La variable tiene 904 respuestas validas y 284 datos faltantes que equivale al 23.91% del total de datos, lo que hace que la variable sea regularmente cofiable.

El promedio del promedio ponderado es de 3.21 con una desviacion estandar de 1.57 con una mediana de 3. El rango de los datos es entre 1 a 7 con un IQR de 2.

El histograma muestra que los datos son levemente sesgados a la derecha. La mayoria de los datos son valores intermedios entre 2 y 4, cerca a a la media.

# Análisis multivariado

### Objetivo Específico 1

> **Objetivo 1:** `Explorar la relación entre la frecuencia semanal de actividad física y el promedio ponderado en estudiantes de UTEC durante el segundo semestre del 2025.`

```{r}
plot_custom_box(dt_cl, x_var = `Frecuencia AF`, y_var = `Promedio ponderado`, ylab = 'Promedio ponerado', xlab = 'Frecuencia de Actividad Fisica', include_na = F)
```

```{r}
table_summary(dt_cl, `Frecuencia AF`, `Promedio ponderado`)
```

El diagrama de cajas muestra la superposición entre todas las distribuciones de la frecuencia de activad física (FRECUENCIA AF, 0-7), com medianas bastante similares, oscilantentes aproximadamente entre $$\pm$$ 1 de la mediana (15).

En todas las frecuencias de actividad física existen outliers que en su mayoría son inferiores.

Se evidencia que los estudiantes en su mayoria realiza actividades físicas con una frecuencia entre 1 a 7. Por otro lado, exiten solo 2 estudiantes que no realizan actividades físicas a la semana, lo que no brinda mucha informacion acerca de población

Finalmente, se concluye que no existe una relación fuerte entre las variables Promedio Ponderado y Frecuencias AF, cada una es independiente y define una poca importancia de las actividades fisicas para tener un buen desenvolvimiento académico.
